臺灣宜蘭地方法院民事判決　　　　　　　99年度小上字第16號
上　訴　人　臺灣新光商業銀行股份有限公司
法定代理人　李增昌
上　訴　人　新光行銷股份有限公司
法定代理人　李明新
共　　　同
訴訟代理人　林厚旺
　　　　　　吳國興
被上訴　人　張志銘
　　　　　　張金鳳
上列當事人間請求清償債務事件，上訴人對於民國99年9月13日
本院羅東簡易庭99年度羅小字第159號號判決提起上訴，本院於
100年2月22日言詞辯論終結，判決如下：
    主      文
上訴駁回。
第二審訴訟費用新台幣壹仟伍佰元由上訴人負擔。
    事實及理由
一、按對於小額訴訟程序第一審判決之上訴，非以判決違背法令
    為理由，不得為之，民事訴訟法第436條之24第2項定有明文
    。又依同法第436條之32第2項準用同法第468條及第469條第
    1至第5款規定，判決不適用法規或適用不當者，為違背法令
    ；判決有同法第 469條第1至5款所列各款情形之一者，為當
    然違背法令。查本件上訴人業已具體指摘原判決違背民法第
    153條規定及相關判例及民事訴訟法第222條第3 項：「法院
    依自由心證判斷事實之真偽，不得違背論理及經驗法則」之
    規定（詳如附件上訴狀），是其提起上訴合於法律規定，先
    予敘明。
二、上訴人主張：被上訴人張志銘於日前為購買商品，邀被上訴
    人張金鳳為連帶保證人，而委由上訴人新光行銷之前身誠泰
    行銷（以下均稱新光行銷）向上訴人新光銀行之前身誠泰銀
    行（以下均稱新光銀行）辦理消費性商品貸款以支付商品總
    價額，並簽訂消費性商品貸款契約。依系爭貸款契約約定，
    被上訴人應按月繳納期付款，詎其自94年9 月起，未依約還
    款，屢經催討，均置之不理，故已喪失期限利益，分期債務
    視為全部到期。又因被上訴人遲未繳款，上訴人新光行銷自
    94年9月11日至95年8月11日陸續向上訴人新光銀行代償共計
    24,000元，依民法第 312條之規定，得於清償額度內承受債
    權人之權利。又被上訴人仍積欠上訴人新光銀行之貸款餘額
    尚有14,000 元。為此，爰依消費借貸、債權讓與及連帶保
    證等法律關係，請求被上訴人連帶給付等語。
二、被上訴人方面：
(一)張志銘部分，於原審辯稱：當初只是透過訴外人林秀蘭向訴
    外人巔峰電信股份有限公司（以下簡稱巔峰電信）申辦亞太
    手機，約定不論通話時數為何每月均繳2,000元話費，並只
    有在亞太手機申請書上簽章而已，並不知道有向新光銀行辦
    理貸款，亦不曾授權或同意他人以其名義向新光銀行辦理貸
    款或擔任連帶保證人甚至於系爭貸款契約上簽名。之前雖有
    繳款給誠泰銀行，因為當時只知道好像是誠泰銀行辦得亞太
    手機，我並不知道是要辦貸款，更何況之後手機也不能通等
    語。並於上訴後補陳：申請書不是我的簽名；上訴人確實有
    打電話問我電話費繳了沒有，我也說繳了；繳納5 期是每個
    月用的電話費。用了5 個月之後電信就中斷；當時我申辦該
    手機門號，是因為無論打多少，只繳兩千元，但之後不能通
    ，我有與承辦人聯絡問他手機為何不能通，他說不能通，就
    不用繳了。隔了多年後，新光公司才提出請求。我花錢辦理
    手機，手機後來沒有辦法通，我消費者權益沒有受到保護等
    語置辯。
(二)被上訴人張金鳳部分，於原審辯稱：貸款申請書不是伊簽名
    ，伊不識字也不會簽名等語。並於上訴後補陳：上訴人有無
    打電話問伊是否同意擔任保證人，時間太久忘記了，電話錄
    音伊聽不像伊聲音，但張志銘要辦手機有要求伊擔任他的保
    證人，伊有拿身分證給他，也有跟他一起去辦理等語為辯。
三、本件原審對於上訴人之請求，判決上訴人全部敗訴，上訴人
    全部聲明不服，求為廢棄原判決，並判決被上訴人應分別給
    付上訴人臺灣新光銀行有限公司14,000元、上訴人新光行銷
    24,000元，及均自95年9 月12日起至清償日止，按年息20％
    計算之利息；被上訴人則均求為判決駁回上訴。
四、得心證之理由：
(一)按對於小額程序之第一審裁判之上訴或抗告，非以其違背法
    令為理由，不得為之，民事訴訟法第436條之24第2項定有明
    文。蓋小額訟訟程序，其訴訟程序之設計，欲使當事人就該
    小額訴訟事件能儘速定息紛爭，故求急速解決，而以二審終
    結，就該小額訴訟程序以第一審為事實審，第二審則為法律
    審。又依同法第436條之32第2項準用同法第468條及第469條
    第1款至第5款規定，判決不適用法規或適用不當者，為違背
    法令，判決有同法第469條所列各款情形之1者，為當然違背
    法令。本件上訴人對於小額程序之第一審判決提起上訴，本
    院所應審究者，即在於原判決是否存有上訴人所具體指摘違
    背法令情形，合先敘明。
(二)經查，就舉證責任之分配而言，按當事人主張有利於己之事
    實者，就其事實有舉證之責任，民事訴訟法第 277條定有明
    文。又各當事人就其所主張有利於己之事實，均應負舉證之
    責，故一方已有適當之證明者，相對人欲否認其主張，即不
    得不更舉反證。最高法院19年上字第2345號判例意旨參照。
    而法院所確定之事實，皆係過去之歷史事實，為確保裁判之
    客觀性及公正性，事實之確定即非單純法院主觀之認識，須
    依「證據法則」作合理客觀之認定。是當事人主張之事實有
    爭執者，於訴訟中即為所稱之待證事實，當事人主張有利於
    己之事實者，即有提出證據證明其事實真實性之責任，此亦
    稱之舉證責任，當事人不能盡舉證責任，或所舉之證據不能
    證明所主張之事實為真正時，即須負有受到敗訴判決之危險
    ，而民事訴訟上，負有舉證責任者雖無庸使法院得到「不容
    有合理性的懷疑」的確切心證，但仍必須收得「證據之優勢
    」，即足使法院取得蓋然性的心證，是於言詞辯論終結時，
    如法院可獲得蓋然之心證時，待證事實將可受肯定之判斷，
    如屬微弱心證以下的心證，應予否定之。查本件上訴人主張
    被上訴人張志銘邀連帶保證人即被上訴人張金鳳委由上訴人
    新光行銷向上訴人新光銀行辦理消費性商品貸款之事實，業
    據其於原審提出提出消費性貸款申請表、繳款記錄、收款繳
    款書、94年8 月22日向被上訴人張志銘電話催繳之通聯記錄
    、94年3月3日與連帶保證人即被上訴人張金鳳進行電話徵信
    之通聯紀錄等資料（詳原審卷宗7至9、25至30頁）為佐。而
    觀諸上訴人所提94年8 月22日向被上訴人張志銘電話催繳之
    通聯記錄、94年3月3日與連帶保證人即被上訴人張金鳳進行
    電話徵信之通聯紀錄，及所提出之收款繳款書等資料中，均
    明白揭諸該電話催繳人、電話徵信人，及分期帳款受款人為
    上訴人銀行。且由該電話催繳及電話徵信內容觀之，渠等間
    之對話內容乃涉及僅有當事人才能知悉之事項或個人隱私，
    故依社會常情及經驗法則觀之，此為臨訟偽造之可能性甚低
    。再者，被上訴人2 人對於被上訴人張志銘因申辦訴外人巔
    峰電信節費手機產品，需分期付款，並曾邀同被上訴人張金
    鳳為連帶保證人，及被上訴人張志銘曾接獲上訴人催繳電話
    ，並於該次通話中告知上訴人催繳人員業已繳納該期帳款等
    情亦不爭執。則上訴人主張前開通聯紀錄之對話人，乃為被
    上訴人張志銘及張金鳳無訛，應堪信為真實。而依我國實務
    銀行與私人間之借貸往來及保證契約之成立，多立有書面資
    料為憑，此誠屬常態之事實。則承前所述，被上訴人張志銘
    既前曾向上訴人新光銀行按期繳納貸款達5 期之多，並曾於
    銀行進行電話催繳時明確告知當日中午業已繳款；另被上訴
    人張金鳳亦曾於上訴人銀行消貸部之徵信程序中明言同意擔
    任張志銘之連帶保證人，在其沒繳錢時幫其繳納等語綦詳。
    則事後被上訴人否認張志銘曾向上訴人銀行申請消費性貸款
    ，及張金鳳同意擔任該貸款之連帶保證人，此誠屬例外、變
    態之事實，依前開說明，應認上訴人已就上訴人銀行與被上
    訴人間分別成立消費借貸及連帶保證之契約關係盡舉證之責
    ，如被上訴人有所否認，應責由被上訴人更舉反證以資推翻
    。從而，原審認上訴人所提消費性貸款申請表、繳款記錄、
    收款繳款書、94年8 月22日向被上訴人張志銘電話催繳之通
    聯記錄、94年3月3日與連帶保證人即被上訴人張金鳳進行電
    話徵信之通聯紀錄等資料，尚無法證明被上訴人曾與上訴人
    新光銀行間有系爭貸款契約及連帶保證契約存在，容有未恰
    ，上訴人上訴主張原審就其所為舉證之認定有違論理法則及
    經驗法則，應屬有據。
(三)次查，上訴人主張被上訴人張志銘因申辦訴外人巔峰電信之
    電信服務，而邀同被上訴人張金鳳向上訴人新光銀行借貸，
    嗣上訴人銀光銀行因代償將部分債權讓與上訴人新光行銷，
    現被上訴人尚欠上訴人新光銀行14,000元、上訴人行銷24,0
    00元，及均自95年9 月12日起至清償日止，按年息20％計算
    之利息等事實，固堪信屬實。惟被上訴人張志銘向訴外人巔
    峰電信購買之「亞太行動假期」商品，未幾即告中斷服務，
    被上訴人因此停止付款之事實，此乃為兩造所不爭執。就此
    ，被上訴人張志銘於原審99年7 月29日言詞辯論期日時抗辯
    ：「我之前有繳款給誠泰銀行，因為當時只知道好像是誠泰
    銀行辦得亞太手機，我並不知道是要辦貸款，更何況之後手
    機也不能通」等語（詳原審卷21頁），嗣本件審理時復詳述
    其意乃為：「（問：於原審有稱不知道有要辦理貸款，更何
    況之後手機也不能通，是什麼意思？）當時我申辦該手機門
    號，是因為無論打多少，只繳兩千元，但之後不能通，我有
    與承辦人聯絡問他手機為何不能通，他說不能通，就不用繳
    了。隔了多年後，新光公司才提出請求。我花錢辦理手機，
    手機後來沒有辦法通，我消費者權益沒有受到保護。」等語
    ，可認被上訴人係主張同時履行之抗辯，及其抗辯之效力，
    並應及於為連帶保證人之被上訴人張金鳳。
(四)而按，消費借貸契約，係當事人約定一方移轉金錢或其他代
    替物之所有權於他方，而他方以種類、品質、數量相同之物
    返還之契約，民法第474條第1項定有明文。通常，借用人向
    貸與人借貸金錢均有一定之使用目的，單純存在於借用人方
    面之使用目的對貸與人而言並無重大意義，例如借用人以貸
    得之款項向某企業經營者購買商品，無論該企業經營者之信
    用狀況、提供之商品有無瑕疵，是否有債務不履行之情事，
    借用人仍負有返還貸款之義務。於此一般情形，借用人與貸
    與人間之消費借貸契約，及與企業經營者間之買賣契約並無
    任何關連性，消費者是否與企業經營者從事買賣與貸與人無
    涉，企業經營者亦不過問消費者之資金來源，貸與人與企業
    經營者間不具相互推介、搭配之經濟上連結。然而，當貸與
    人（通常為金融機構）與企業經營者具有非常密切之合作關
    係，例如，於分期付款買賣，企業經營者為提升消費者之購
    物意願，並強化其對價金債權之受償，而與金融機構合作，
    由企業經營者居間指定特定之金融機構，並以金融機構之貸
    款條件、貸款金額為其物品銷售廣告之內容，由企業經營者
    於向消費者推介商品時，提供該特定金融機構之申貸資料，
    辦理貸款，再由金融機構，不經消費者，直接將款項撥付給
    企業經營者，就交易外觀上，金融機構實已與企業經營者緊
    密聯結成一體。此種情況，從資訊揭露的角度，消費者往往
    無從得知金融機構與企業經營者間之合作關係為何，就其後
    續之繳款究係繳納予金融機構或企業經營者亦時有混淆、誤
    認之情。
(五)以本件而言，被上訴人張志銘邀同被上訴人張金鳳為連帶保
    證人所填寫之申請表，乃因其向訴外人巔峰電信購買「亞太
    行動假期」之商品（此為買賣契約），訴外人巔峰電信復為
    被上訴人新光行銷之經銷商（此為經銷契約），被上訴人透
    過訴外人巔峰電信之經銷，委由上訴人新光行銷向上訴人新
    光銀行申辦消費性貸款（此分別成立委任及消費借貸契約）
    ，然於契約條款中又委託被上訴人新光銀行將清償貨款之款
    項繳付予訴外人巔峰電信（此又兼有委任契約之內涵），其
    間之法律關係豈是一般消費大眾所得理解、透視。另從風險
    分配之觀點，企業經營者因與金融機構合作，提升其交易成
    功之機率，並獲得價金債權之擔保；金融機構則因企業經營
    者之推介得以開展其業務，兩者互蒙其利，具有經濟上之共
    同利益。反觀消費者，在一般（分期）買賣情況下，於企業
    經營者未為任何給付前，消費者得依民法第 264條行使同時
    履行抗辯，在物有瑕疵之情形，消費者主張物之瑕疵擔保責
    任，亦得拒絕價金之給付，惟於企業經營者與金融機構合作
    之情形，金融機構未經消費者之手即直接將款項全數撥付予
    企業經營者。又因形式上買賣契約與消費借貸契約係分別成
    立，互不牽連，消費者上述同時履行抗辯等權利形同完全遭
    到剝奪，顯不合理。因此，本於誠實信用原則，應穿透契約
    形式之外觀，認金融機構與企業經營者已形同一體，消費借
    貸契約與買賣契約於具有經濟上同一之目的範圍內，具有法
    律上之從屬性與相互依存關係，此時，消費者應得據對抗企
    業經營者之事由對抗金融機構。我國行政院金融監督管理委
    員會於96年6 月29日定有遞延（預付）型商品或服務無法提
    供時之消費性貸款處理機制，其第1 點規定：「借款人因遞
    延（預付）型商品或服務無法提供，而向貸款銀行申請停止
    繼續付款，該貸款應符合下列兩項條件：(1)銀行與遞延（預
    付）型商品或服務提供者進行「策略聯盟」、「共同推廣」
    或其他合作關係，由銀行為借款人購買該商品或服務之價金
    提供消費性貸款服務。(2)上述消費性貸款撥付流程應符合下
    列情形之一：1.消費性貸款金額由銀行直接撥入遞延（預付
    ）型商品或服務提供者所指定之帳戶內。2.銀行撥款前，先
    洽請客戶填具取款條，由銀行將消費性貸款金額撥付借款人
    本人帳戶內，再憑該事先徵提之取款條，將消費性貸款金額
    轉匯入遞延（預付）型商品或服務提供者所指定之帳戶內。
    」此內容並見於行政院金融監督管理委員會99年1月5日公告
    之「消費性無擔保貸款定型化契約應記載及不得記載事項（
    草案）」第14條第1 項，此等規範均顯示消費者於前述特別
    情況下，應得因企業經營者服務之中斷而拒絕對銀行之付款
    ，以買賣契約所生之抗辯事由對抗消費借貸契約，可視為民
    法第148條第2項誠信原則內涵之具體化展現。是現代工商業
    社會下契約法的重要課題即如何平衡締約當事人間交易地位
    之不對等，因此，穿透形式外觀，探究當事人交易間之實質
    內涵為現代民法之發展趨勢。我國民法第148條第2項所定之
    誠實信用原則即具有回應上述發展趨勢之功能，此觀定型化
    契約之控制、締約過失、情事變更原則、附隨義務、積極侵
    害債權等理論，於立法明定前，學理、實務莫不以誠信原則
    為承載該等理論發展之依據可明。基此，上訴人與訴外人巔
    峰電信間確具有營業合作、相互依存之緊密關係，本於此一
    經濟上之緊密聯繫，揆諸上揭說明，被上訴人應得據其對抗
    訴外人巔峰電信之事由對抗上訴人，故其拒絕給付系爭款項
    ，應屬有據。
(六)至兩造間申請書背面「消費性商品貸款約定書」第13條固約
    定：「借款人及連帶保證人同意不以其對經銷商之任何債權
    向貴行主張抵銷，一切有關商品（標的物）之瑕疵擔保、保
    固、保證、售後服務或其他契約上之責任，仍由經銷商負責
    ；貴行或本人委託之誠泰行銷股份有限公司，均對借款人與
    經銷商之法律關係（包括但不限於買賣關係）不負任何責任
    。」。惟按，依照當事人一方預定用於同類契約之條款而訂
    定之契約，為左列各款之約定，按其情形顯失公平者，該部
    分約定無效：一、免除或減輕預定契約條款之當事人之責任
    者。二、加重他方當事人之責任者。三、使他方當事人拋棄
    權利或限制其行使權利者。四、其他於他方當事人有重大不
    利益者。民法第247條之1定有明文。是參諸前開說明，此等
    約定內容將造成縱使訴外人巔峰電信未提出任何商品或服務
    之給付，仍可自上訴人新光銀行取得買賣價金，由被上訴人
    獨自承擔對上訴人新光銀行之貸款債務，形同剝奪被上訴人
    主張同時履行抗辯等權利，對消費者實有失公平，依民法第
    247條之1規定，亦應認上述約定條款無效，併此敘明
(七)綜上所述，上訴人新光銀行依據消費借貸契約、連帶保證契
    約；上訴人新光行銷公司依據消費借貸契約、債權讓與及連
    帶保證關係，請求被上訴人應連帶給付上述金額，並無理由
    ，應予駁回。原審為上訴人敗訴之判決，所持理由雖有不同
    ，但結論並無二致，上訴人上訴意旨指摘原判決不當，求予
    廢棄改判，並非正當，應予駁回。
六、依民事訴訟法第436條之32第2項、第449條條第1 項、第436
    條之19第1項、第78條、第85條第1項，判決如主文。
中    華    民    國    100    年    3    月    15    日
                      臺灣宜蘭地方法院民事庭
                      審判長法  官  楊麗秋
                            法  官  楊坤樵
                            法  官  林翠華
正本與原本無異。
本件不得上訴。
中    華    民    國   100    年    3     月    15    日
                            書記官  劉婉玉